臺灣臺中地方法院民事判決　　　　　　 96年度簡上字第194號
上　訴　人　丙○○
訴訟代理人　魏克仁　　律師
被上訴人　　兆豐國際商業銀行股份有限公司台中分公司
法定代理人　乙○○
訴訟代理人　甲○○
上當事人間請求給付票款事件，上訴人對於中華民國96年5月24
日臺灣臺中地方法院臺中簡易庭95年中簡字第7732號第一審判決
提起上訴，本院於民國96年12月14日言詞辯論終結，判決如下：
    主    文
上訴駁回。
第二審訴訟費用新臺幣捌仟壹佰元由上訴人負擔。
    事實及理由
一、被上訴人起訴持有上訴人所簽發，由訴外人瑞利達國際有限
    公司（以下簡稱瑞利達公司）、福恩樂富股份有限公司（以
    下簡稱福恩樂富公司）背書，付款人台中商業銀行沙鹿分行
    、發票日民國（下同）95年8月31日、金額新台幣（下同）
    500,000元、票號：SUA0000000號之支票一紙（以下簡稱系
    爭支票），詎於95年8月31日提示，未獲支付。系爭支票係
    訴外人瑞利達公司因向被上訴人融資借款而交付，被上訴人
    對訴外人瑞利達公司之授信額度均依銀行法相關規定辦理，
    且於95年3月17日完成徵信調查報告，於95年5月10日取得系
    爭支票，亦經被上訴人向票據交換所查詢上訴人之票據使用
    情形，其3年內使用情形均為正常，上訴人前雖有退票紀錄
    ，但已清償註記，不影響上訴人之償債能力，被上訴人取得
    系爭支票並無故意或重大過失，爰依票款給付請求權之法律
    關係，請求上訴人給付票款。並聲明求為判決駁回上訴。
二、上訴人就被上訴人主張持有其簽發之系爭支票經提示未獲付
    款等事實，不為爭執，惟辯稱：系爭支票係上訴人與訴外人
    瑞利達公司負責人陳文專簽訂產品銷售互惠合約書而互相開
    具支票交付，惟瑞之達公司之支票均記載「禁止背書轉讓」
    ，而上訴人交付之系爭支票，未禁止背書轉讓，以致於陳文
    專將之使用轉至被上訴人手中，嗣瑞立達公司之票據均退票
    。福恩樂富公司集團，旗下有福恩樂富公司、毅立達國際有
    限公司、瑞立達公司、高立達國際有限公司，集團負責人為
    陳毅嘉，屬詐騙之之公司，其行騙之行為，於95年6月間即
    已見報，上訴人仍予票貼，且未令背書人提供公司相關簿冊
    文件，被上訴人提出之徵信報告不實；且上訴人前已有退票
    紀錄，債信不佳，上訴人於票貼借款時，未詳為徵信，被上
    訴人取得系爭支票既有惡意及重大過失，不得享有票據權利
    ，上訴人自不負票據責任。上訴人另以對訴外人瑞利達公司
    間債權互為抵銷，並依票據法第13條、第14條規定，以之對
    抗持票人之被上訴人等語置辯。並聲明求為判決：原判決廢
    棄；被上訴人第一審之訴駁回。
三、本件被上訴人主張持有上訴人所簽發，由訴外人瑞利達公司
    、被告福恩樂富公司背書之系爭支票1紙，詎提示未獲支付
    等事實，業據被上訴人提出支票及退票理由書各1紙為證，
    且為上訴人所不爭執，被上訴人此部分主張之事實，堪信為
    真正。
四、上訴人以被上訴人取得系爭支票有惡意及重大過失，依票據
    法第13條、第14條不得享有票據權利及上訴人得以對其前手
    即訴外人瑞利達公司之抗辯事項對抗被上訴人等語置辯，俱
    為被上訴人所否認。經查：
  (一)按票據債務人不得以自己與發票人或執票人之前手間所存抗
    辯之事由對抗執票人。但執票人取得票據出於惡意者，不在
    此限，票據法第13條定有明文。此所謂「惡意」係指持票人
    明知票據債務人與發票人或其前手間有抗辯事由存在而言；
    且「因發票人應照支票文義擔保支票之支付，故執票人自得
    請求發票人給付票款，雖發票人謂執票人之取得支票係屬惡
    意，然佔有人推定其為以所有之意思、善意、和平及公然佔
    有，民法第944條第1項定有明文，因此依法應推定執票人為
    善意。發票人如謂其為惡意，即應由發票人負舉證之責，倘
    未能舉證證明其有惡意，發票人自應負支付票款之義務。」
    最高法院46年度台上字第348號裁判意旨可供參照。是上訴
    人如抗辯以其與訴外人瑞利達公司間所存抗辯事由對抗被上
    訴人，揆諸前揭說明，自應由上訴人就被上訴人取得系爭支
    票為「惡意」（即被上訴人取得系爭支票時已明知上訴人與
    被上訴人間存有抗辯事由）乙節負舉證之責。
  (二)本件上訴人主張其與訴外人瑞利達公司間所存之抗辯事由，
    乃指其受訴外人瑞利達公司負責人陳文專之詐騙而與之訂立
    產品銷售互惠合約書，約定相互開具支票，瑞立達公司交付
    之票據嗣均退票，上訴人得以系爭票據債務與對瑞立達公司
    之債權為抵銷之情。惟本院依上訴人聲請向票據交換所調取
    訴外人瑞立達公司之退票紀錄，該公司係於95年6月27日起
    開始有退票紀錄，至同年月30日列為拒絕往來，有票據交換
    所台中市分所96年10月16日台票中字第960893號函所附退票
    紀錄可憑，即訴外人瑞立達公司之退票情形始自95年6月27
    日，而被上訴人係於95年5月間取得系爭支票，自不可能於
    受讓系爭支票時即可前獲悉訴外人瑞立達公司其後將有大量
    退票發生。上訴人又辯稱其前已有退票紀錄，債信應屬不良
    及被上訴人對訴外人瑞立達公司之融資徵信不實云云，查上
    訴人向銀行申請系爭支票使用，於簽發後，即應負票據責任
    ，上訴人於簽發時，就其日後應為付款之責任，知之甚明，
    如上訴人債信不良何以為之？且參諸被上訴人提出其受讓系
    爭支票票前，就發票人即上訴人之票據徵信及本院前揭向票
    據交換所查詢之上訴人退票紀錄，上訴人前雖有退票情形，
    但均經清償註記，顯見上訴人非屬債信不良之輩，被上訴人
    於受讓系爭支票時既已就上訴人之票據信用為明確之徵信，
    自難謂有何故意或重大過失。此外，上訴人復未能舉證證明
    被上訴人於95年5月10日自訴外人瑞立達公司受讓取得系爭
    支票時，已明知上訴人與瑞立達公司間換票之法律關係及瑞
    立達公司嗣將退票，上訴人與訴外人瑞立達公司間具有抵銷
    之抗辯事項，則上訴人以被上訴人係「惡意」取得系爭支票
    ，主張其對訴外人瑞立達公司之抗辯事項對抗被上訴人，自
    難憑信。
  (三)再按「所謂以惡意取得票據者，不得享有票據上之權利，係
    指從無權處分人之手，受讓票據，於受讓當時有惡意之情形
    而言，如從有正當處分權人之手，受讓票據，係出於惡意時
    ，亦僅生票據法第13條但書所規定，票據債務人得以自己與
    發票人或執票人之前手間所存人的抗辯之事由對抗執票人而
    已，尚不生執票人不得享有票據上權利之問題。」最高法院
    67年台上字第1862號著有判例。即票據法第14條第1項所謂
    以「惡意」或「重大過失」取得票據者，不得享有票據上之
    權利，係指明知或可得而知轉讓票據之人，就該票據無權處
    分而仍予取得者而言。本件系爭支票係由上訴人簽發後交付
    予訴外人瑞立達公司，再由訴外人瑞立達公司持以向被上訴
    人辦理票貼融資借款之情，為兩造所不爭執，則被上訴人自
    訴外人瑞立達公司受讓系爭支票，並非自無權處分人之手受
    讓票據，而係自有正當處分權人之手受讓票據，自非屬票據
    法第14條第1項所稱以以「惡意」或「重大過失」取得票據
    之情形，上訴人據此認被上訴人不得享有系爭支票之票據權
    利，亦無可採。
  (四)至上訴人指被上訴人對訴外人瑞立達公司融資時徵信不實云
    云，然此係被上訴人與訴外人瑞立達公司間另項消費借貸契
    約之法律關係，被上訴人縱有徵信不確實之情形，亦僅為被
    上訴人對訴外人瑞立達公司之融資放款應自行承擔無法獲償
    之不利後果而已。本件被上訴人既係以相當之對價（融資借
    款），自有權處分人瑞立達公司受讓系爭支票，依法即得享
    有系爭支票權利，是上訴人此部分抗辯亦難為其有利之認定
    ，附此敘明。
五、綜上所述，上訴人不能證明被上訴人取得系爭支票時「惡意
    」明知上訴人與訴外人瑞立達公司間存有抗辯事項，被上訴
    人復係自有權處分人即訴外人瑞立達公司受讓取得系爭支票
    ，是故，上訴人以被上訴人依票據法第13條、14條規定，不
    得享有票據權利及以對訴外人瑞立達公司之抗辯事項對抗被
    上訴人，均屬無由。末按，在票據上簽名者，依票上所載文
    義負責；發票人承兌人背書人及其他票據債務人，對於執票
    人連帶負責；發票人應照票據文義擔保支票之支付；執票人
    向票據債務人行使追索權時，得請求自為付款提示之日或到
    期日起之利息，如無約定利率者，依年息百分之六計算，分
    別為票據法第5條第1項、第144條準用第96條第1項、第126
    條、第133條所明定。從而，被上訴人依票據之法律關係，
    請求上訴人清償票款給付被上訴人500,000元及自提示退票
    日即95年8月31日起至清償日止，按年息6%計算之利息，為
    有理由，應予准許。原審判命上訴人如數給付，並依職權宣
    告假執行，並無違誤。上訴意旨指摘原判決不當，求予廢棄
    改判，為無理由，應予駁回其上訴。
六、據上論結，本件上訴為無理由，依民事訴訟法第436條之1第
    3項、第449條第1項、第78條，判決如主文。
中　　華　　民　　國　　96　　年　　12　　月　　28　　日
                  民事第一庭  審判長法  官  蔡王金全
                                    法  官  陳學德
                                    法  官　陳文爵
上正本證明與原本無異。
本判決不得上訴。
中　　華　　民　　國　　96　　年　　12　　月　　31　　日
                                    書記官　劉易柔
